臺灣高等法院臺南分院刑事判決
　　　　　　　　　　　　　　　　 94年度上訴字第193號　Ａ
上　訴　人　臺灣雲林地方法院檢察署檢察官
被　　　告　辛 ○ ○
選任辯護人　林春發律師
被　　　告　丙 ○ ○
　　　　　　己○○○
　　　　　　丁○○○
　　　　　　壬 ○ ○
　　　　　　戊○○○
　　　　　　庚 ○ ○
　　　　　　乙 ○ ○
上列上訴人因被告重利案件，不服臺灣雲林地方法院92年度訴字
第683號中華民國93年12月31日第一審判決（起訴案號：臺灣雲
林地方法院檢察署91年度偵續字第1號），提起上訴，本院判決
如下：
    主  文
上訴駁回。
    理  由
一、公訴要旨略以：辛○○與丙○○、己○○○、丁○○○、壬○○、戊○○○、庚○○、乙○○等人共同基於概括之犯意
    聯絡及行為分擔，由辛○○邀集其他七人共同集資，並由辛○○乘甲○○輕率之際，自七十三年起至八十七年初，陸續
    貸以新臺幣（下同）不詳數目之金錢，而辛○○自八十年十
    二月八日至八十八年十月二十六日，即向甲○○取得如下之
    支票：臺灣中小企業銀行北港分行甲存帳號九一二之二，
    戶名甲○○，自八十年十二月八日起至八十五年二月十日止
    ，共計五百五十九張支票，金額十億六千五百二十一萬五千
    八百元。彰化銀行北港分行甲存帳戶二二００九之五號，
    戶名吳萬看（即甲○○之父），自八十三年八月十三日至八
    十五年元月十日止，共計一百張支票，金額二億七千三百零
    四萬八千九百元。彰化銀行北港分行甲○○所有甲存帳號
    ０八四八六之六號，自八十五年五月二十日起至八十七年元
    月十日，共計一百五十七張支票，金額五億二千一百四十五
    萬六千一百二十元。八十六年十一月二十六日，由甲○○
    擔任負責人之億鴻加油站有限公司（下稱億鴻公司），於第
    一商業銀行帳戶00000000000號（起訴書誤寫為
    00000000000號）帳戶匯款三千一百二十萬元給
    被告辛○○。億鴻公司於四湖農會甲存帳戶０四二０五之
    九號帳戶，簽發三張支票，共計一百三十四萬元，吳昆郎於
    四湖農會甲存帳戶０００三七之一０號帳戶，簽發十二張支
    票，共計五百五十萬元。以上合計八三一張（起訴書誤寫為
    七三一張）支票，總金額共有十八億九千七百七十六萬零八
    百二十元。此外，辛○○目前仍對告訴人執有臺灣雲林地方
    法院民事本票裁定一億零六百六十萬元，三十七張支票債權
    共一億六千六百七十三萬五千一百元，及一百三十五張環球
    商專捐助憑證合計六千七百五十萬元。上述合計總共二十二
    億三千六百五十九萬五千九百二十元（起訴書誤寫為二十二
    億三千七百餘萬元）。丙○○、丁○○○、己○○○、壬○○共同持有甲○○及其兄弟吳振忠、吳昆郎簽發之本票二千
    六百萬元，並以甲○○兄弟三人坐落於雲林縣四湖鄉○○段
    一一二六、一一三０之一、一一七六、一一八０號等四筆土
    地設定抵押權二千六百萬元（丙○○八百萬元、丁○○○、
    己○○○、壬○○各六百萬元，八十七年十月三十一日登記
    ）；己○○○亦持有甲○○簽發之本票二千七百萬元，再對
    甲○○所有坐落雲林縣四湖鄉○○段一一五九地號土地，於
    八十八年十一月十九日設定二千七百萬元之抵押權；又陳蔡
    麗玉、庚○○、乙○○、丙○○等四人，於八十八年九月二
    日對甲○○所有坐落臺北縣汐止鎮○○段一四０七、一四０
    八及汐止段下寮小段一００三號等二一筆土地設定七千六百
    萬元之抵押權（陳蔡麗玉二千萬元、庚○○一千三百萬元、
    乙○○三千一百萬元、丙○○一千二百萬元）。上述辛○○
    所持有之民事本票裁定、支票債權、捐助憑證；及丙○○、
    丁○○○、己○○○、壬○○等人所持有之二千六百萬元本
    票債權、抵押權；及己○○○所持有之二千七百萬元本票債
    權、抵押權；及陳蔡麗玉、庚○○、乙○○、丙○○所持有
    之七千六百萬元抵押權，合計共四億六千七百八十三萬五千
    一百元（起訴書誤寫為四億六千九百一十萬元）。辛○○堅
    稱，甲○○從七十三年到八十七年間，共向其借款一億四千
    多萬元。然其取得之金額，如上所述，早已遠遠超過上述借
    款金額，而辛○○等人目前手中對甲○○又有四億六千九百
    一十萬元之債權，顯已超過民法最高利率之週年利率百分之
    二十以上，因認辛○○等八人均涉有刑法第三百四十五條之
    常業重利罪嫌云云。
二、按犯罪事實應依證據認定之，無證據不得認定犯罪事實；又
    不能證明被告犯罪者，應諭知無罪之判決，刑事訴訟法第一
    百五十四條第二項、第三百零一條第一項分別定有明文。次
    按刑事訴訟法第一百六十一條已於九十一年二月八日修正公
    布，其第一項規定：檢察官就被告犯罪事實，應負舉證責任
    ，並指出證明之方法。因此，檢察官對於起訴之犯罪事實，
    應負提出證據及說服之實質舉證責任。倘其所提出之證據，
    不足為被告有罪之積極證明，或其指出證明之方法，無從說
    服法院以形成被告有罪之心證，基於無罪推定之原則，自應
    為被告無罪判決之諭知，最高法院九十二年臺上字第一二八
    號著有判例可參。而認定不利於被告之事實，須依積極證據
    ，苟積極證據不足為不利於被告事實之認定時，即應為有利
    於被告之認定，更不必有何有利之證據；又認定犯罪事實，
    所憑之證據，雖不以直接證據為限，間接證據亦包括在內，
    然無論直接或間接證據，其為訴訟上之證明，須於通常一般
    之人均不致於有所懷疑，而得確信其為真實之程度者，始得
    據之為有罪之認定，倘其證明尚未達到此一程度，而有合理
    性懷疑之存在時，即無從為有罪之認定；又告訴人之告訴，
    係以使被告受刑事訴追為目的，是其陳述是否與事實相符，
    仍應調查其他證據以資審認，此有最高法院三十年上字第八
    一六號、七十六年臺上字第四九八六號、五十二年臺上字第
    一三００號判例意旨可資參照。復刑法第三百四十四條重利
    罪成立之要件為(1)乘人急迫、輕率或無經驗，貸以金錢或其
    他物品，(2)取得與原本顯不相當之重利。在第一條件，係指
    明知他人出於急迫、輕率或無經驗，而利用機會故為貸與，
    在第二條件，係指就原本利率、時期核算及參酌當地之經濟
    狀況，較之一般債務之利息，顯有特殊之超額者而言（最高
    法院二十七年上字第五二０號判例意旨參照）。
三、公訴人認被告辛○○、庚○○、丙○○、己○○○、丁○○○、壬○○、戊○○○、乙○○等人涉犯常業重利罪嫌，無
    非以渠等分別於檢察官偵查中所為之供述，以及告訴人提出
    其所有臺灣中小企業銀行北港分行甲存帳戶：九一二之二號
    之明細表，有金額十億六千五百二十一萬五千八百元之進出
    ；彰化銀行北港分行甲存帳戶０八四八六－六之明細表，有
    金額五億二千一百四十五萬六千一百二十元之進出；其父吳
    萬看所有彰化銀行北港分行甲存帳戶二二００九五之明細表
    ，金額二億七千三百零四萬八千九百元進出；其擔任負責人
    之億鴻公司於八十六年十一月二十六日匯款三千一百二十萬
    元給被告辛○○之匯款單；億鴻公司於四湖鄉農會甲存帳戶
    00000－00，由壬○○兌領一百三十四萬元之支票影
    本三張；其所有四湖鄉農會甲存帳戶00000－00由被
    告丙○○兌領五百五十萬元之支票影本十二張；臺灣雲林地
    方法院九十一年度簡上字第五一號、最高法院九十二年台簡
    上字第一五號民事判決各一份；臺灣雲林地方法院八十九年
    度票字第一八二三號、八十九年度票字第三八四號、八十九
    年度票字第三八五號、八十九年度票字第三八六號、八十九
    年度票字第三八七號民事裁定共五份；被告辛○○所持有由
    告訴人所簽發總金額一億六千六百七十三萬五千一百元之支
    票影本共三十七張；臺灣雲林地方法院九十一年度簡上字第
    七六號民事判決一份；臺北縣汐止市○○段一四０八地號土
    地登記謄本、雲林縣四湖鄉○○段一一二六地號、一一五九
    地號之土地登記謄本各一份；臺灣雲林地方法院八十九年度
    票字第一六四０號、八十九年度票字第一八二二號民事裁定
    ；臺灣中小企業銀行北港分行之甲存：九一二－二號帳號、
　　戶名：甲○○之支票兌現明細表；臺灣中小企業銀行北港分
　  行九十二年八月四日（九十二）北港字第一一九七號函及其
    所附支票正反面影本；彰化銀行北港分行九十年八月十日彰
    北港字第一六二一號函及所附00－00000－0－00
    號帳戶開立之附表支票兌現人姓名及支票正反面影本一五七
    份；彰化銀行北港分行九十二年五月三十日彰北港字第七三
    八－一號函及其所附之支票兌現人姓名、帳戶（00－00
　　000－0－00號、00－00000－0－00號等證
  　據，為其所憑論據。
四、訊之被告辛○○、庚○○、丙○○、己○○○、丁○○○、
    壬○○、戊○○○、乙○○等人，對於被告辛○○有邀集其
    他被告，從七十三年起至八十七年間，共同集資陸續貸款予
    告訴人，並從告訴人處，取得起訴書所載之臺灣中小企業銀
    行北港分行、彰化銀行北港分行，告訴人及告訴人之父吳萬
    看之帳戶支票共八百十六張；告訴人所擔任負責人之億鴻公
    司位於第一商業銀行北港分行帳號00000000000
    號（起訴書誤寫為00000000000號）帳戶，於八
    十六年十一月二十六日，曾匯款三千一百二十萬元予被告辛○○；億鴻公司於四湖農會及告訴人於四湖農會之帳戶有分
    別簽發三張支票一百三十四萬元及十二張支票共五百五十萬
    元，交予被告辛○○；被告辛○○目前持有對告訴人之民事
    本票裁定共一億零四百六十萬元；被告辛○○目前持有告訴
    人所簽發之支票三十七張共一億六千六百七十三萬五千一百
    元，以及環球商專的捐助憑證共一百三十五張，每張面額為
    五十萬元，金額共六千七百五十萬元；被告丙○○、丁○○○、壬○○、己○○○，共同持有告訴人及其兄弟吳振忠、
    吳昆朗所簽發之本票共二千六百萬元，並以告訴人兄弟三人
    坐落於雲林縣四湖鄉○○段一一二六、一一三０之一、一一
    七六、一一八０號等五筆（起訴書誤寫為四筆）土地設定二
    千六百萬元之抵押權；被告己○○○持有告訴人所簽發之本
    票金額共二千七百萬元，並對告訴人所有坐落雲林縣四湖鄉
    ○○段一一五九地號土地共九筆及其上湖東段二三五建號之
    建物設定總額二千七百萬元之抵押權；被告陳蔡麗玉、庚○○、乙○○、丙○○等四人，於八十八年九月二日對告訴人
    所有坐落臺北縣汐止鎮智興店一四０七、一四０八及汐止段
    下寮小段一００三號等二三筆（起訴書誤寫為二一筆）土地
    設定總額七千六百萬元之抵押權。惟均堅決否認有公訴人所
    起訴之常業重利犯行，被告辛○○辯稱：告訴人確實有向伊
    拿那麼多錢，利息是一個月二分一或二分四，短期借款有時
    候沒有收利息。被告丙○○辯稱：伊是透過辛○○借錢給告
    訴人，利息是每月二分四，伊借錢給告訴人很多次了，不算
    是重利。被告己○○○辯稱：伊都是透過辛○○借錢給告訴
    人，利息是每月二分一，應該不算是重利。被告丁○○○辯
    稱：伊借給告訴人錢，每月利息是二分一，不算是重利。被
    告壬○○辯稱：伊借錢的月息是每月二分一，不算是重利。
    被告戊○○○辯稱：伊有錢的話都會寄放在妹妹辛○○那裡
    ，伊沒有犯罪。被告庚○○辯稱：伊借錢利息也是每月二分
    一，是告訴人亂說。被告乙○○辯稱：伊都透過辛○○轉借
    給告訴人，利息是二分一云云。
五、經查：
  (一)本案於原審由公訴檢察官詰問告訴人時，經告訴人證稱：其
    與被告辛○○金錢往來十多年，向被告借錢是為繳納票款、
    繳納利息，除向辛○○借錢外，也向銀行借錢，向朋友借錢
    都是互相調度而已，其中以向辛○○借錢的利息較高，而我
    因週轉不靈，於八十五年、八十六年時比較困難，不然會退
    票，成為拒絕往來戶，所以才會向辛○○借錢，我借錢都是
    因為支票要到期的問題，因為借錢時，辛○○說她的利息不
    能吃虧，加上利息要支出，才會愈借愈多，借錢方式，就是
    支票到期，我要向她借多少，我要開出支票金額，她要扣掉
    利息，扣掉的我要去補足，也就是還要開一張支票就是，例
    如總額是五百萬元，要先扣掉八十萬元的利息，其他的向她
    借，這樣才會過關，但利息的算法我也不是很清楚，只知道
    利息很貴，就是為維持我的票信，我才去向辛○○借錢，沒
    有這麼做也不行云云（詳原審卷(三)第七一頁背面、第七二頁
    背面、第八０至八一頁）。因而認為告訴人向被告辛○○等
    人借貸金錢時，有出於急迫之情形。然依告訴人所提出由告
    訴人、吳萬看、億鴻公司、吳昆郎等人所開立支票，發票日
    期自八十年十月八日起至八十八年十月二十六日止，長達八
    年，屬長期持續不斷之借貸，且所開立之支票高達八百三十
    一張，數量眾多，又僅屬其中一部分而已，告訴人若均因迫
    於維持票據信用之無奈，才不得已向被告辛○○等人借錢，
    顯與常理有違；且告訴人固稱因週轉不靈，才向被告辛○○
    等人借錢，但告訴人既自承也有向銀行借錢，也有向朋友調
    度，足見其借貸來源非僅一途，則告訴人如何週轉不靈？為
    何週轉不靈？均未見說明；又告訴人雖稱是為維持票信，才
    向被告辛○○等人借貸金錢云云，但為維持票據信用，於時
    間上、狀況上有何急迫？是否即等同於有急迫之情形，亦非
    無疑。是告訴人之上開證述，是否屬實，十分令人懷疑。
  (二)又告訴人於雲林縣調查站詢問時是指稱：我大約於七十二、
    七十三年間，透過友人認識經營大家樂賭博的辛○○，認識
    後到八十四、八十五年間為止，我一直向辛○○簽賭大家樂
    、六合彩，也一直向辛○○借錢，直到八十七年間為止，向
    她借錢是為生意資金週轉之用及積欠她賭債云云（詳九十年
    度他字第三四七號卷第五一頁）；嗣於檢察官偵查中亦指稱
    ：因我有經營加油站、養豬，所以向她借錢週轉等語（詳上
    開他字卷第一二三頁背面）。則告訴人於司法警察調查時，
    先是稱因生意資金週轉及積欠賭債，才向被告辛○○借貸金
    錢；嗣於檢察官偵查中，則改稱因經營加油站、養豬事業，
    才向被告辛○○借錢週轉；其後於被告等人遭起訴，在原審
    審理時，卻又改稱是為維持其票信，避免退票，成為拒絕往
    來戶，為繳納票款，才向被告辛○○借貸云云，可見告訴人
    之前後指訴均不一致，一再改變，其證詞之可信度並不高。
  (三)另告訴人於原審先即證稱：我於七十幾年經朋友介紹，認識
    辛○○，當時從事養豬工作，共養二、三千隻，還有經營億
    鴻加油站、萬聯加油站，土地都是我的，資本額都約七、八
    百萬元，另有捐贈六千七百五十萬元給環球商專，個人也有
    投資二、三千萬元在臺北汐止土地，從七十三年到八十七年
    間，經濟來源為養豬、加油站的盈餘，每個月收入幾百萬元
    ，這段期間經濟情況還好等語（詳本院卷(三)第六二頁至第七
    一頁）。則依告訴人此部分證詞，可知告訴人本身頗有資力
    ，並非一般上班族，且其收入每月既可達幾百萬元，經濟狀
    況亦難認有何窘迫之情形可言。綜上各點，足認告訴人所稱
    為維持票信而迫於無奈才借向被告借錢等語，顯有瑕疵，難
    認與事實相符，並不可採。
  (四)再查告訴人為四十二年十月二十七日生，為宗聖高職綜合商
    科結業，曾任環球商專多屆董事及董事長、環球技術學院董
    事，有其年籍資料及環球技術學院董事會九十年九月五日九
    十環技董字第０三六號函在卷可稽（詳九十年度偵字第二０
    ０五號卷第六八頁）；又告訴人本身經營大規模之養豬事業
    ，並為億鴻公司、萬聯公司等加油站之負責人，業據告訴人
    於原審審理時自承在卷，其在商場上打拼多年，並非初出社
    會之人，平日又負責加油站及養豬事業之經營，必須精打細
    算，足見告訴人之經驗及資歷俱佳，難認其向被告辛○○等
    人借貸金錢時，有何「輕率」之可言。而起訴檢察官雖於起
    訴事實中認為被告辛○○係乘告訴人「輕率之際」故予貸款
    云云，卻未就此指出任何證據方法可資證明。另告訴人自承
    從七十三年起，即陸續向被告辛○○借款，迄至八十七年初
    止，期間借貸之次數不下數百次，且亦曾向金融機關辦理借
    貸，或向朋友週轉調度，其對於借貸金錢之經驗甚豐，更絕
    非「無經驗」之情形。是本案告訴人向被告辛○○等人長期
    持續借貸金錢款項，難認告訴人於借貸之際有何急迫、輕率
    或無經驗之情形。而公訴人所舉證據，亦不足以證明被告辛○○等人確有趁告訴人急迫、輕率或無經驗之際，故為貸予
    金錢之情形。
六、本件告訴人自七十三年至八十七年間，先後向被告辛○○等
    人借貸之金錢總額，檢察官於起訴書之犯罪事實欄係記載「
    不詳數目」（見犯罪事實欄第四行），是告訴人向被告辛○○等人借貸之金錢總數為何？經查：
  (一)就被告辛○○何以從告訴人處取得超過十八億元之支票一情
    ，據被告辛○○於偵查中係供稱：有些是甲○○向我借錢軋
    支票，無錢清償，再以票來換票，所造成的，金額才會那麼
    多等語（詳上開偵字卷第七三頁背面），此與告訴人於偵查
    中所指稱：我總共向辛○○借約一億多元，因為有些是她匯
    入讓我軋支票用的，所以告訴狀有簽發十八億元之支票給被
    告等語（詳上開偵字卷第七三頁正面），所為陳述互核相符
    ，應可採信。
  (二)又告訴人於雲林縣調查站詢問時係指稱：我已搞不清楚實際
    上向辛○○簽賭多少錢，向她借多少錢云云（詳上開他字卷
    第五一頁）。其後於檢察官偵查中先指稱：我是從七十三年
    起向辛○○借款一、二百萬元、三、四百萬元不等，但均有
    借有還，因我有經營加油站、養豬，所以向辛○○借錢週轉
    ，從七十三年起至八十六年止，共借貸有一百多次，借貸金
    額約有一、二億元，但是均有借有還等語（詳上開他字卷第
    一二三頁背面）；嗣又指稱：我總共向辛○○借約一億多元
    等語（詳上開偵字卷第七三頁正面）。其於原審又證稱：「
    （前後向辛○○借多少錢？）我不瞭解。有借有還。」「（
    前後還多少錢？）還了多少，就是支票領的，都很清楚。」
    「（你支票領了多少？）當時支票到期就是要繳納，有借有
    還，數字我還要整理，你們不是有整理。還要問我，實際上
    我不清楚。」「（你目前有無欠辛○○錢？）大概沒有。如
    果有也還清了。有借有還。」「（何時感覺借錢已經還清？
    ）八十六年底或是八十七年初，有借有還。」「（你前後和
    辛○○的金錢往來大概有幾筆？）每個月都有。額度多少而
    已。八十年左右比較多。」「（有無一千筆以上？）不清楚
    。這個銀行可以查出來，資金往來頻繁」云云（詳原審卷(三)
    第六七頁、第七０頁）。則依告訴人之上開指訴，告訴人就
    其前後向被告辛○○借貸之金錢總額究為多少，或稱不清楚
    、或稱一、二億元、或稱一億多元，然此一億多元或一、二
    億元，實遠低於告訴人已提出之交付予被告辛○○等人之支
    票兌現金額，是此一億多元或一、二億元應是告訴人與被告
    辛○○雙方借貸金錢之出入差額。
  (三)被告辛○○於偵查中亦曾供稱：「（有借貸或妨害告訴人自
    由及對其指訴內容有何意見？）甲○○從七十三年起，陸續
    向我借錢，約借了一億四千多萬元，均有開票給我．．．」
    「（前後他借多少？）一億六百七十三萬五千一百元尚未還
    。支票均在我這裡」（詳上開他卷第一一五頁背面、第一二
    四頁背面）。「（借甲○○多少錢？）一億六千六百七十三
    萬二千一百元」（詳九十一年度偵續字第一號卷(一)第一五三
    頁）等語。雖被告辛○○對於借貸予告訴人之金錢總額，前
    後所述並不完全一致，但其所稱借貸一億多元，則與告訴人
    上開指訴之一億多元金額有相符之處。故由告訴人上開指訴
    與被告辛○○之上開供述相互以觀，可知告訴人與被告辛○○二人，均認為其雙方之借貸金錢總額應僅約為一億多元，
    而此一億多元應係雙方借款還款出入之差額，至於大部分軋
    支票之款項則應該並未計入該一億多元之借貸款項總額內。
  (四)依辯護人所提出及原審向相關金融機關函查結果，經查明由
    被告辛○○等人手中或相關帳戶，匯入告訴人及其關係人手
    中或帳戶之金額如下：被告辛○○及壬○○二人於八十六
    年十一月二十五日，調借共三千一百二十萬元匯入告訴人所
    擔任負責人之億鴻公司位於第一商業銀行北港分行0000
    0000000號帳戶，此有被告辛○○所提出之彰化銀行
    北港分行支出傳票六紙及存摺支取單一紙、第一商業銀行北
    港分行存款明細分類帳一紙、活期儲蓄存款取款憑條四紙為
    憑（詳原審卷(一)第八一頁至第九二頁）；自七十八年七月
    二十二日迄至八十六年十二月一日止，由告訴人、告訴人之
    員工李慶輝、告訴人之妻李麗貞從被告辛○○、李俊昇、楊
    志鵬等人位於彰化銀行北港分行帳戶內領取之大額提款，計
    有八千八百一十八萬二千九百七十六元（已扣除不明領款人
    黃泰平所領取之一百二十萬元部分），此有彰化銀行北港分
    行九十三年三月三日彰北港字第三八四－一號函在卷可稽（
    詳原審卷(一)第一六四、一六五頁）；自七十七年一月二十
    七日迄至八十七年一月十二日止，由被告辛○○位於第一商
    業銀行北港分行之帳戶，轉帳或匯入告訴人、吳昆郎、吳振
    忠及億鴻公司之帳戶金額，共計三千一百零三萬一千五百零
    二元，此有第一商業銀行北港分行九十三年七月八日（九三
    ）一北港字第一三八號函在卷可憑（詳原審卷(二)第一七二至
    二二八頁）；被告辛○○自八十年二月十三日起迄至八十
    三年十一月十九日止，於彰化銀行北港分行匯款、轉帳至其
    合作金庫北港支庫位在彰化銀行北港分行開設之銀行同業存
    款帳號後，再匯款、轉帳至告訴人之父吳萬看、告訴人兄弟
    吳昆郎之帳戶金額，共計五千四百六十萬零四百元，有合作
    金庫銀行北港分行九十三年六月十八日合金北營字第０九三
    ０００三０一八號函附卷可佐（詳本院卷(二)第一五九至一六
    二頁）；被告辛○○自七十八年六月二十二日起迄至八十
    四年二月三日止，於彰化銀行北港分行匯款、轉帳至其臺灣
    中小企業銀行北港分行位在彰化銀行北港分行開設之銀行同
    業存款帳號後，再匯款、轉帳至告訴人之帳戶金額，共計一
    億九千八百零六萬八千七百九十四元，亦有臺灣中小企業銀
    行北港分行九十三年八月十八日（九三）北港字第三二五號
    函附卷可參（詳本院卷(二)第二三一至二三三頁）。則上開已
    查出之轉帳、匯入告訴人及其關係人帳戶之金額即已逾四億
    元，亦非僅一億餘元。足見被告辛○○於偵查中所稱其借款
    予告訴人約一億餘元之供述，並非將所有之借款明細均已計
    入。
  (五)由上開(二)、(三)、(四)及(五)所述可知，被告辛○○雖自告訴人處
    取得總額逾十八億元之支票，然該金額大部分應均為被告辛○○協助告訴人軋票，而由告訴人再開以新支票交予被告辛○○所循環累積造成，並未計入雙方借貸之金錢細目中。是
    以告訴人與被告辛○○雙方之實際借貸金額應僅有一億多元
    ，並未達十幾億元或二十幾億元之數額，應可認定。則起訴
    檢察官於起訴書證據並所犯法條欄第一項，指被告辛○○僅
    陸續借給告訴人一億多元，卻兌領十幾億元之支票，其借出
    之金額，與其所取得之款項，顯不相當云云，並不可採。
  (六)另告訴人向被告辛○○等人先後借貸之金錢總額，公訴人並
    未提出任何證據，以資證明。而原審依辯護人聲請向彰化銀
    行北港分行、第一商業銀行北港分行、臺灣土地銀行北港分
    行等行庫函調被告辛○○之相關帳戶，自七十三年起至七十
    七年間或至八十七年間止之轉帳、匯款資料，然彰化銀行北
    港分行函稱：「自七十三年至七十七年間之轉帳、匯款資料
    ，因傳票保存年限為十五年，故無法提供」；第一商業銀行
    北港分行函覆稱：「存戶辛○○七十三年一月至七十六年十
    二月存提款明細因已逾十五年，超過表報之保存期限，故無
    法提供」；臺灣土地銀行北港分行亦僅提供被告辛○○之帳
    戶從七十八年間起之轉帳資料，分別有彰化銀行北港分行九
    十三年三月三日彰北港字第三八四－一號、第一商業銀行北
    港分行九十三年三月十五日（九三）一北港字第四十七號、
    臺灣土地銀行北港分行九十三年五月四日北港存字第０九三
    ００００二五八號等函文在卷可稽（詳原審卷(一)第一六四頁
    、第一七九頁、第二三七頁），足見被告辛○○自七十三年
    起至七十七年間借款、匯款予告訴人之借款轉帳或匯款等相
    關資料，已無可考，亦無法查明被告辛○○等人先後究係借
    款予告訴人多少金錢，即無從認定被告辛○○先後借貸金錢
    予告訴人之本金總數為何。
七、本案告訴人向被告辛○○等人借貸金錢款項所支付之利息究
    為多少？經查：
  (一)本件公訴人並未舉證證明被告辛○○等人前後共借貸金錢予
    告訴人之金錢總額，亦未舉證證明告訴人先後已償還被告辛○○等人多少金額之債務，理論上並無法知悉被告辛○○等
    人借貸金錢予告訴人之利息為何？但由下列情形，似又可認
    定被告辛○○等人借貸金錢予告訴人之約定利息為何？檢察
    官於九十年七月三十一日偵查時，先訊問告訴人有關雙方之
    借貸利息，告訴人先稱：並沒有約定利息多少，都是辛○○
    自己算，多少我就付，每月利息我也沒有換算過，辛○○算
    多少錢，告訴我的云云，但檢察官嗣又訊問被告辛○○：「
    對他（指甲○○）指訴內容有何意見？」被告辛○○答稱：
    「他知道約定利息為七厘，一萬元利息二千一百元，丙○○
    部分是八厘。」隨後又經檢察官訊問告訴人：「對被告所言
    有何意見？」甲○○則答稱：「沒有」並緊接其下簽名確認
    （詳上開他字卷第一二四頁、第一二五頁）。足見告訴人對
    於被告辛○○所稱之上開借貸利息，並無異議。
  (二)告訴代理人於檢察官偵查中亦曾稱：所謂月息二分一或二分
    四是一開始的約定，但日後被告見告訴人急迫輕率之際，不
    斷調高利息，對告訴人予取予求等語（詳上開偵續卷(二)第九
    ０頁）；告訴人於本院審理中則證稱：我和辛○○的利息，
    剛開始是一百萬元一個月二萬四千元，八十年以後，她說物
    價上漲，每張支票一百萬元加四天，是二萬七千二百元，八
    十五年左右，她說一般地下錢莊一百萬元一天十五萬元，她
    說不划算，她算多少，我就付多少，七十多年的時候，起初
    都是七、八厘處理云云（詳本院卷(三)第六四、六五頁）。則
    就上開告訴人向被告辛○○等人借貸之初，月息為二分一或
    二分四之部分陳述，核與被告辛○○等人所供情形相符，應
    可採信。是以告訴人向被告辛○○等人借貸金錢之利息一開
    始為月息二分一或二分四，應可認定。
  (三)所謂超額之利息，是否係顯不相當之重利，應就原本與利息
    ，行為時與行為地之借貸習慣以及金融市場動態等，作客觀
    認定，不可僅以超過法定之利息標準，即認為與原本顯不相
    當之重利。而民間利息通常為月息二、三分（即百分之二、
    三），此為一般有民間資金往來經驗者所熟知。最高法院八
    十四年度台上字第五０六一號、八十七年度台上字第三四四
    三號裁判，亦均認為超過月息三分（即超過年息百分之三十
    六）始為顯不相當之重利。本案告訴人借貸之初利息既為月
    息「二分一」、「二分四」，換算成年息不過為「百分之二
    十五．二」、「百分之二十八．八」，另每百萬元月息二萬
    七千二百元其月息亦僅為「二分七二」，換算為年息僅「百
    分之三二．六四」，均未超過年息百分之三十六，是檢察官
    起訴意旨認年利率超過民法最高法定利率年息百分之二十以
    上，即構成重利罪，見解容有錯誤。
  (四)又告訴人雖另稱於八十年以後，每百萬元之月息漲為二萬七
    千二百元，八十五年左右，則被告辛○○算多少，我就付多
    少云云，然此為被告辛○○等人所否認。而由告訴人於雲林
    縣調查站詢問時先稱：與辛○○借錢並沒有約定利息云云（
    詳上開他字卷第五四頁）；於檢察官偵查中指稱：利息沒有
    約定多少，都是辛○○自己算，多少錢我就付，我沒有換算
    過，因錢一直還不完，而且她一直催討，才認為辛○○有重
    利，利息究係多少，我不知道云云（詳上開他字卷第一二四
    頁）；嗣又指稱：約定利息有七分、八分、一角二分．．．
    等（詳上開偵字卷第七三頁背面）等情以觀，可知告訴人就
    有關借貸利息之指訴，先由隱瞞、不確定，其後則不否認被
    告辛○○所言，後來更又承認被告所言，但附加自八十年以
    後每百萬元月息有調漲為二萬七千二百元，及八十五年以後
    被告辛○○算多少，就付多少之情形，一再變動。復參酌告
    訴人為借貸之債務人，其經驗、資歷甚佳，已如前述，對於
    向被告辛○○等人借貸之金錢動輒數百萬元，並非小數目，
    其利息亦相對可觀，對告訴人之日後債務十分可觀，告訴人
    應是錙珠必較才對，豈會毫無約定利息，而任令被告辛○○
    隨意計算即依其所言支付利息，是告訴人所言極不合常理，
    自難全然採信。
  (五)另針對告訴人所擔任負責人之億鴻公司於八十六年十一月二
    十六日，由第一商業銀行帳號00000000000號（
    起訴書誤寫為00000000000號）帳戶，匯款三千
    一百二十萬元予被告辛○○帳戶部分款項，固有告訴人提出
    之第一商業銀行活期存款取款憑條及存款憑條影本各一紙可
    憑（詳上開偵續卷(一)第九八頁）。但告訴人於原審已證稱：
    於八十六年十一月二十五日，辛○○有借我一條三千一百二
    十萬元，那時候是和第一銀行說，好像是這條錢還清比較好
    ，對我的信用度會比較好，當初這筆錢算是為了降低我的銀
    行貸款利息，這筆錢並沒有算利息等語（詳原審卷(三)第八二
    頁正面、第六九頁背面）。又有被告辛○○提出之彰化銀行
    北港分行支出傳票六紙及存摺支取單一紙、第一商業銀行北
    港分行存款明細分類帳一紙、活期儲蓄存款取款憑條四紙為
    憑（詳原審卷(一)第八一頁至第九二頁），足見此筆款項被告
    辛○○並未向告訴人收取任何利息。益證被告辛○○所辯：
    短期借款有時並沒有收利息等語，可予採信。
八、告訴人與被告辛○○等人借貸往來結束後（告訴人稱是八十
    六年底、八十七年初結束），告訴人於八十七年一至三月間
    ，卻再自行簽發金額共一億六千六百七十三萬五千一百元之
    支票共三十七張予被告辛○○，有該支票影本三十七紙且告
    訴人證述在卷可參（詳上開偵續卷(一)第一六八至一七四頁、
    原審卷(三)第六七頁背面）；又於八十七年、八十八年間，簽
    發金額共一億零六百六十萬元之本票十四紙交予被告辛○○
    持有，亦有原審法院八十九年度票字第一八二三號等五分民
    事裁定附卷可憑（詳上開偵續卷(一)第一一七至一二一頁、上
    開他字卷第五三頁背面）；又於八十七年十月三十一日，以
    坐落雲林縣四湖鄉○○段第一一二六地號等五筆（起訴書誤
    寫為四筆）土地設定共二千六百萬元之抵押權予被告丙○○
    、丁○○○、己○○○及壬○○等人；於八十八年九月二日
    ，以坐落臺北縣汐止市○○段一四０八地號等二十三筆（起
    訴書誤寫為二十一筆）土地設定共七千六百萬元之抵押權予
    被告戊○○○、庚○○、乙○○及丙○○等人；又於八十八
    年十一月十九日，以坐落雲林縣四湖鄉○○段一一五九地號
    等九筆土地及其上湖東段二三五建號之建物，設定共二千七
    百萬元之抵押權予被告己○○○，有各該土地登記謄本在卷
    可稽（詳上開偵續卷(一)第一二三至一二五頁、第一二七至一
    二八頁、第一三０頁）；又於八十九年十二月二十三日，將
    一百三十五張，總金額共六千七百五十萬元之環球技術學院
    捐助憑證，交付予被告辛○○持有，並簽立委託書表示同意
    由被告辛○○接洽股權，並於九十年四月十八日，委請證人
    孫文正協助繕寫同意讓渡環球技術學院董事職位及委託辦理
    過戶事宜之文件（詳上開偵續卷(一)第一一六頁「甲○○，還
    我錢來！」之文宣及上開偵字卷第三一頁背面）。若告訴人
    已完全清償被告辛○○等人之借貸債務，何以告訴人卻簽發
    支票或本票，或將相關權利證明交付予被告辛○○，或設立
    高額抵押權予被告庚○○等人？又告訴人於原審雖證稱：自
    八十七年以後，因受到被告辛○○等人陸陸續續逼迫十幾次
    之多，才會簽發本票、支票及設定抵押權予被告，因為被告
    都會來亂我云云。然告訴人於法院審理時，已自承這十幾次
    受到被告等人逼迫都未曾報過案，則依告訴人所簽發之支票
    、本票、設定之抵押權均屬鉅額之數目，其既已對被告辛○○等人清償債務完畢，於受到脅迫、強逼之後，卻未向治安
    機關報案或循求他途解決，反而一再忍受被告辛○○等人之
    無理要求，此顯與常理有違；且告訴人於本院證稱：因為被
    告辛○○是個女人，每次可以過就好了，所以未報案云云。
    然告訴人為身材魁梧之男性，被告辛○○則為體弱瘦小之女
    性，兩者相比，被告辛○○豈會令告訴人感到恐懼，而迫不
    得已必須簽發本票、支票並設定抵押權予被告辛○○？足見
    告訴人所稱其未曾報案之理由，顯屬矛盾。又告訴人自承以
    上開土地設定抵押權予被告庚○○等人，是告訴人所找的代
    書石瓊瑤，而該代書並曾代為辦理告訴人父親過世後之繼承
    登記事務，足見該代書與告訴人之關係較為密切，則告訴人
    若係受到被告辛○○等人之逼迫，豈會自行尋找代書，再為
    被告庚○○等人辦理鉅額之土地抵押權登記事宜。由上各情
    ，足認告訴人所稱是受到被告辛○○等人之逼迫，才不得已
    簽發本票、支票、設定抵押權、交付捐助憑證予被告等人云
    云，顯不可採。又告訴人於八十九年十月二十日之聲請調解
    筆錄，記載：聲請人於八十年間向對造人（即被告辛○○）
    資金往來，因款項出入甚繁，致未有確切之數目，而無法確
    認是否已清償，發生糾紛，聲請調解等語，此有該聲請調解
    筆錄影本在卷可稽（詳上開偵續卷(一)第一八三頁），是以告
    訴人之債務是否清償完畢，並非無疑。而參酌告訴人既簽發
    上開本票、支票、設定抵押權予被告辛○○等人，及交付環
    球技術學院之捐助憑證並簽立委託書予被告辛○○等情，足
    認告訴人應仍有積欠被告辛○○等人債務，可予認定。另原
    審法院九十一年度簡上字第七六號返還捐助憑證之民事判決
    ，亦認定被告辛○○取得環球技術學院之捐助憑證，並無證
    據證明是以不法方法所取得；且被告辛○○與告訴人「兩造
    自八十年起即有資金借貸往來，為其等所承認，而上訴人（
    即告訴人）究清償債務完畢與否，雙方各執一詞。從上訴人
    主張其至八十七年一月間，即已清償完畢，惟上訴人於八十
    七年二、三月間，竟又簽發系爭三十七張支票，面額高達一
    億六千餘萬元，並交付被上訴人等情以觀，難認已經清償。
    」（詳上開偵續卷(一)第一八○至一八一頁背面），亦同此認
    為告訴人並未完全清償被告辛○○等人之債務。復債權人就
    同一債權，對債務人持有多種債權之擔保，例如對同一債權
    除尋求人的擔保（即保證人）外，尚可能就土地或建物設定
    抵押（擔保物權），亦可能要求債務人開立本票，以便日後
    就本票聲請准許強制執行，快速達到債權獲償之目的，或以
    開立支票，做為債權之證明等等，此為司法實務上所常見，
    亦為法律所准許。而公訴人既未舉證證明被告辛○○等人對
    於告訴人之債權原本為數多少，即無從認定被告辛○○等人
    所取得之利益是否顯有超額之不當情形。且依被告辛○○所
    稱其尚有債權一億六千餘萬元，則其辯稱所持有之對告訴
    人之民事本票裁定共一億零四百六十萬元；告訴人所簽發
    之支票三十七張共一億六千六百七十三萬五千一百元；環
    球商專的捐助憑證共一百三十五張，每張面額為五十萬元，
    金額共六千七百五十萬元；被告丙○○、丁○○○、壬○○、己○○○，共同持有告訴人及其兄弟吳振忠、吳昆朗所
    簽發之本票共二千六百萬元，並以告訴人兄弟三人坐落於雲
    林縣四湖鄉○○段一一二六、一一三０之一、一一七六、一
    一八０號等五筆（起訴書誤寫為四筆）土地設定二千六百萬
    元之抵押權；被告己○○○持有告訴人所簽發之本票金額共
    二千七百萬元，並對告訴人所有坐落雲林縣四湖鄉○○段一
    一五九地號等九筆土地設定總額二千七百萬元之抵押權；被
    告陳蔡麗玉、庚○○、乙○○、丙○○等四人，於八十八年
    九月二日對告訴人所有坐落臺北縣汐止鎮智興店一四零七、
    一四零八及汐止段下寮小段一０零三號等二三筆（起訴書誤
    寫為二一筆）土地設定總額七千六百萬元之抵押權等債權證
    明及抵押權係擔保同一債權等語，即並非不可能。是尚難以
    被告辛○○等人持有上開本票裁定、支票、捐助憑證、抵押
    權等債權證明，顯逾被告辛○○等人之債權額，即認被告辛○○等人有取得與原本顯不相當之重利。
九、至於公訴人於起訴書之證據欄中雖認被告丙○○、戊○○○
    、庚○○、乙○○等人應為被告辛○○之人頭一節。惟據辯
    護人於九十三年二月二十日準備書狀中亦已提出目前已查出
    之被告庚○○及其配偶楊志鵬交付予辛○○之款項達二千七
    百六十九萬九千三百四十六元，有該明細表及存款憑條、支
    出傳票等單據在卷可參（詳本院卷(一)九三至一三三頁），足
    認被告庚○○並非被告辛○○之人頭。又被告等人雖平日收
    入不豐，但或有祖產、或有積蓄，尚難以平日之收入斷定被
    告等人資力，是公訴人以被告戊○○○為賣早餐維生，所得
    有限，被告乙○○於七十七年間尚在就讀工專，年紀尚輕，
    渠等均拒絕提供金錢來源查證為由，進而推論被告戊○○○
    及乙○○為被告辛○○之人頭，自有違被告得行使緘默權及
    罪疑唯輕之原則。況本件既無從認定被告辛○○借貸金錢予
    告訴人之行為，有何觸犯重利罪之情形，則被告丙○○、戊○○○、庚○○、乙○○等人縱為被告辛○○之人頭，亦無
    所謂共同犯罪之犯意聯絡及行為分擔可言。
十、綜上所述，本案經調查證據所得，均無法確認告訴人與被告
    間借貸之本金利息，係屬雙方長期債權債務關係，係本生利
    、利變本之民事糾葛。依檢察官提出之證據，尚無法證明被
    告辛○○等人有趁告訴人急迫、輕率或無經驗之際，故為貸
    予金錢之情形；又既無法認定告訴人前後向被告辛○○等人
    借貸之本金總額為何，亦無從認定告訴人前後已清償被告辛○○等人之金額為何，理論上即無從知悉告訴人向被告辛○○等人借貸金錢是否有取得顯不相當之超額利息情形；且若
    依雙方所確認，被告辛○○等人所取得之利息僅為月息二分
    一或二分四，亦難認為屬於超額之不當利息，亦不構成重利
    。此外，復查無其他積極證據足認被告辛○○等人有何常業
    重利犯行，被訴常業重利罪嫌，尚屬不能證明，原審因予諭
    知無罪，經核於法並無不合，檢察官循告訴人聲請，上訴意
    旨，仍執前詞，指摘原判決不當，為無理由，應予駁回。
據上論斷，應依刑事訴訟法第三百六十八條，判決如主文。
本案經檢察官蘇南桓到庭執行職務。
中　　華　　民　　國　　94　　年　　10　　月　　18　　日
                  刑事第二庭    審判長法　官　葉居正
                                      法　官　高明發
                                      法　官　李文福
以上正本證明與原本無異。
如不服本判決，應於收受本判決後十日內向本院提出上訴書狀。
其未敘述上訴理由者並得於提起上訴後十日內向本院補提理由書
狀（均須按他造當事人之人數附繕本）「切勿逕送上級法院」。
　　　　　　　　　　　　　　　　　　　書記官　李良倩
中　　華　　民　　國　　94　　年　　10　　月　　19　　日
